最高法院刑事判決　　　　　　九十六年度台上字第二八七三號
上　訴　人　甲○○
上列上訴人因違反公職人員選舉罷免法案件，不服台灣高等法院
高雄分院中華民國九十六年二月十五日第二審判決（九十五年度
選上訴字第二三號，起訴案號：台灣高雄地方法院檢察署九十四
年度選偵字第三０、四七號），提起上訴，本院判決如下：
    主  文
原判決關於甲○○部分撤銷，發回台灣高等法院高雄分院。
    理  由
本件原判決認定：上訴人甲○○係高雄縣林園鄉第十四屆鄉長，
亦係投票日為民國九十四年十二月三日之該鄉第十五屆鄉長選舉
參選人，為圖能順利當選連任，竟於九十四年九月五、六日晚上
，基於交付賄賂之犯意，以電話向有投票權之伍明三（業經原審
維持第一審判處有期徒刑四月之判決確定）表示，欲送其一箱紅
酒，並要其前往位於高雄縣林園鄉○○○路十號福記洋酒商行，
領取價值新台幣（下同）一千八百元之佛朗明哥紅酒一箱（六瓶
）。伍明三即依指示於當晚前往如數領取。上訴人以此方式交付
該六瓶紅酒予伍明三，而與伍明三約定，就此次鄉長選舉投票權
為圈選上訴人之一定行使等情。因而撤銷第一審關於上訴人部分
之科刑判決，改判論上訴人以對於有投票權之人，交付賄賂，而
約其投票權為一定之行使罪，處有期徒刑陸月，並諭知易科罰金
之折算標準，及宣告褫奪公權貳年。固非無見。
惟按：提前賄選之行為，雙方於行賄、受賄當時，均預期於有意
參選之人成為候選人後，再由受賄之主體即有投票權之人履行投
票選舉該特定候選人之約定條件，而完成其犯罪行為。故於行賄
、受賄時，縱候選人尚未登記參選，惟於日後該有意參選者登記
成為候選人；受賄者亦成為有投票權人之時，犯罪構成要件即屬
成就，並不因其賄選在先，而影響犯罪之成立。但如行賄者於尚
未登記參選之前，雖已先行賄選，然其日後實際登記取得候選人
資格時，茍受賄者已遷離原選舉區，而非屬有投票權之人，因該
受賄者已無從為一定投票權之行使，而達成雙方約定之條件以完
成其犯罪行為，於此情形下，自不宜任意擴張解釋，遽予論罪，
而違反罪刑法定主義原則。依卷內資料，上訴人行賄之對象即收
受賄賂之伍明三於九十四年九月二十三日，已將其戶籍遷離高雄
縣林園鄉，而對於同年十二月三日舉行之高雄縣林園鄉鄉長選舉
並無投票權，此有高雄縣選舉委員會九十五年四月二十日高縣選
四字第０九五一六００四七三號函、伍明三之戶籍謄本影本在卷
可憑（見第一審卷第八十六、八十九頁），此項事實並為原判決
於理由內所是認（見原判決第八頁，理由二、(二)之２第一至四行
）。又依上訴人於案發後之九十四年九月十四日，經檢察官訊以
：「是否參選下任鄉長？」時，供稱：「是。還沒有做最後決定
。」等語（見選偵字第三０號偵查卷(一)第二二一頁末行至第二二
二頁第一行）。倘若不虛，上訴人於九十四年九月十四日應訊時
，似尚未登記成為上開選舉之候選人；則其究竟係於何時登記參
選？其登記參選而取得候選人身分之時，若收受賄賂之伍明三已
遷出其選區，而依公職人員選舉罷免法第二十三條第一項後段之
規定，不具原選舉區有投票權人之資格，則上訴人提前賄選之行
為，因雙方約定之條件既已無從成就，得否論上訴人以對於有投
票權之人，交付賄賂罪？即堪研求。原審就此未詳加調查論述，
遽行判決，難謂適法。上訴意旨雖未指摘及此，惟為本院得依職
權調查之事項，應認原判決關於上訴人部分有撤銷發回之原因。
據上論結，應依刑事訴訟法第三百九十七條、第四百零一條，判
決如主文。
中　　華　　民　　國　九十六　年　　五　　月　二十五　日
                      最高法院刑事第五庭
                          審判長法官  林　增　福
                                法官  邵　燕　玲
                                法官  張　清　埤
                                法官  陳　世　雄
                                法官  蔡　國　在
      本件正本證明與原本無異
                                      書  記  官
中　　華　　民　　國　九十六　年　　五　　月　二十九　日
                                                      Ｑ
